【裁判字號】    98,重訴,407
【裁判日期】    990824
【裁判案由】    侵權行為損害賠償
【裁判全文】
臺灣板橋地方法院民事判決             98年度重訴字第407號
原      告  丁○○
訴訟代理人  甲○○
被      告  丙○○
            乙○○
            戊○○
上列當事人間請求侵權行為損害賠償事件，經刑事庭裁定移送（
98年度交附民字第83號），本院於民國99年8 月10日言詞辯論終
結，判決如下：
    主  文
被告應連帶給付原告新臺幣捌拾伍萬伍仟壹佰玖拾貳元及自民國
九十八年四月十一日起至清償日止，按週年利率百分之五計算之
利息。
原告其餘之訴駁回。
訴訟費用由被告連帶負擔九分之一，餘由原告負擔。
    事實及理由
壹、程序方面：按訴狀送達後，原告不得將原訴變更或追加他訴
    。但擴張或減縮應受判決事項之聲明、不甚礙被告之防禦及
    訴訟之終結者，不在此限，民事訴訟法第255 條第1 項第3
    款及第7 款定有明文。查原告原起訴聲明請求被告應連帶給
    付原告新臺幣（下同）750 萬元及自起訴狀繕本送達翌日起
    至清償日止，按週年利息5%計算之利息；嗣於民國99年8 月
    10日言詞辯論期日以言詞減縮聲明如後述。經核原告所為訴
    之變更乃屬減縮應受判決事項之聲明，揆諸前開規定，尚無
    不合，應予准許。
貳、實體方面：
一、原告主張：
(一)、緣被告丙○○於97年10月13日時，騎乘車牌號號己93-792號
    行經三峽鎮○○路安坑幹六Ａ電線桿前時，疏於注意而跨越
    行車分向線，撞擊對向車道由原告騎乘之車牌號碼庚8辛-65
    7 號重型機車，致原告人車倒地，並受有上額竇、左顴骨、
    左上顎、雙側下眼眶、下顎骨、左橈骨骨折、泛顏面骨折、
    合併硬腦膜外（上）出血，合併聽力、視力之損傷及牙齒外
    傷等傷害。而被告丙○○於事故發生時尚未成年，被告乙○○、戊○○為其父、母，爰依據侵權行為之法律關係，請求
    被告連帶賠償其損害。
(二)、原告因本件車禍受傷，請求被告賠償之項目及金額如下：
１、醫療費用：
、就診醫療費用：原告因本件車禍受傷，分別於財團法人恩主
    公醫院（下稱恩主公醫院）、行政院國軍退除役官兵輔導委
    員會臺北榮民總醫院（下稱臺北榮民總醫院）及佛教慈濟綜
    合醫院臺北分院（下稱慈濟醫院）進行醫療，已支出費用為
    217,886 元。
、醫療設備及營養費：原告因本件車禍受傷購買醫療設備及營
    養品合計141,788元。
、日後醫療費用：原告因下顎左側正中及側門門齒缺失，預估
    日後尚須進行修復治療費用19萬元，及原告仍須持續回診治
    療，預估醫療費用6 萬元，故請求日後醫療費用約25萬元。
、額骨手術費用：原告近期因額骨凹陷而多次出現紅腫情況，
    日後恐需進行手術治療，但無法預估費用。
２、交通費用：原告因轉院搭乘救護車及就醫搭乘計程車、捷運
    、公車，合計支出交通費用28,888元。
３、看護費用：原告自97年10月13日起至同年11月14日止住院33
    日期間，需有專人照顧，故請求每日以2,000 元計算之看護
    費為66,000元。
４、機車修理費用：原告所騎乘之機車因本件車禍事故毀損，故
    請求修理費用23,500元。
５、休學損失：原告原就讀國立臺北大學會計系三年級，已繳納
    學雜費22,720元，因本件車禍受傷而辦理休學，經扣除休學
    退費15,007元後，受有學雜費損失7,713 元。又原告所購買
    之書籍因本件車禍毀損，受有2,050 元之損失，故請求休學
    及附帶損失合計為9,763 元。
６、勞動能力減損：原告於本件車禍後，嗅覺完全喪失、左眼視
    力僅剩0.5 、左方視野僅剩35% 、聽力及左手功能減損，故
    請求4,248,000 元。
７、精神慰撫金：原告受傷狀況嚴重，導致顱顏改變，以及嗅覺
    、視力、視野、聽力、左手等功能減損，且造成生活不便，
    精神備感痛苦，爰請求精神慰撫金2,528,172 元。
８、綜上，原告已領取強制汽車責任保險理賠105,060 元，經扣
    除該金額後，原告請求之金額為7,408,937 元。
(三)、聲明：被告應連帶給付原告7,408,937 元，及自起訴狀繕本
    送達翌日起至清償日止，按週年利息5%計算之利息。
二、被告則以：對於原告主張已支付之醫療費用部分不爭執，但
    其他請求項目金額，則認為缺乏依據，且屬過高，無力負擔
    等語，資為抗辯。並聲明：原告之訴駁回。
三、本院之判斷：
(一)、經查，被告丙○○於97年10月12日晚間，因製作學校報告而
    睡眠不足，於精神不佳之情況下，猶於翌日即97年10月13日
    上午7 時許，自臺北縣樹林市之住處，騎乘車牌號碼己93-7
    92號重型機車欲前往所就讀之新店壬○科技大學，於同日上
    午7 時56分許，沿臺北縣三峽鎮○○路往新店方向行駛，嗣
    行經三峽鎮○○路安坑幹六Ａ電線桿前時，本應注意機車在
    雙向二車道行駛時，應在遵行車道內行駛，除超車時得駛越
    外，不得隨意駛入來車之車道內，而依當時天氣晴，日間有
    自然光線，路面乾燥，道路無缺陷及無障礙物，視距良好，
    並無不能注意之情事，詎被告丙○○於騎乘上開機車行駛途
    中因打瞌睡，疏於注意而跨越行車分向線駛入對向車道，撞
    擊對向車道原告騎乘之車牌號碼庚8辛-657 號重型機車，致
    原告人車倒地，並受有上額竇、左顴骨、左上顎、雙側下眼
    眶、下顎骨、左橈骨骨折、泛顏面骨折、合併硬腦膜外（上
    ）出血，合併聽力、視力之損傷及牙齒外傷之傷害等情，業
    據原告提出恩主公醫院、臺北榮民總醫院及慈濟醫院診斷證
    明書等件為證，且為被告等所不爭執，並經本院調取本院98
    年度交易字第154 號被告丙○○過失傷害刑事案卷查閱屬實
    ，是原告主張被告丙○○有侵權行為事實，堪予認定。
(二)、按因故意或過失，不法侵害他人之權利者，負損害賠償責任
    ；無行為能力人或限制行為能力人，不法侵害他人之權利者
    ，以行為時有識別能力為限，與其法定代理人連帶負損害賠
    償責任，民法第184 條第1 項前段、第187 條第1 項前段分
    別定有明文。本件被告丙○○騎乘機車肇事既有過失，且該
    過失行為與原告受傷之結果間具有相當因果關係，則原告請
    求被告丙○○負損害賠償責任，當屬有據。又被告丙○○係
    79年4 月28日出生，於本件車禍事故發生時係未成年人，而
    被告乙○○、戊○○為其法定代理人，自應與被告丙○○連
    帶負損害賠償責任。再按不法侵害他人之身體或健康者，對
    於被害人因此喪失或減少勞動能力或增加生活上之需要時，
    應負損害賠償責任；不法侵害他人之身體、健康、名譽、自
    由、信用、隱私、貞操，或不法侵害其他人格法益而情節重
    大者，被害人雖非財產上之損害，亦得請求賠償相當之金額
    ；不法毀損他人之物者，被害人得請求賠償其物因毀損所減
    少之價額。民法第193 條第1 項、第195 條第1 項前段、第
    196 條亦分別定有明文。本件被告丙○○因駕車過失行為不
    法侵害原告之身體健康，則揆之前開說明，被告乙○○、戊○○自應就原告所受損害連帶負賠償責任。茲就原告據以請
    求賠償之項目及金額審酌如下：
１、醫療費用部分：
、就診醫療費用：原告主張其因本件車禍受傷後，分別於恩主
    公醫院、臺北榮民總醫院及慈濟醫院進行醫療，迄至99年8
    月5 日止，已支出醫療費用合計217,886 元，業據其提出住
    院、門診醫療費用明細收據等件為證，被告對此亦不爭執，
    自堪信為真正，是原告此部分主張，應予准許。
、醫療設備及營養費：原告主張其因本件車禍受傷購買醫療設
    備及營養品合計141,788 元，已據其提出免用統一發票收據
    、統一發票、電子計算機發票等件為憑。惟查，上開發票中
    購買中藥（如西洋蔘、華陀天官雙蔘等）而支出23,600元部
    分，本院斟酌原告既已接受西醫治療，卻未證明另有購買中
    藥之必要，此部分之費用自難准許。其餘購買醫療設備或用
    品（如沖洗牙機、點滴架、去疤凝膠、膠帶等），及服用營
    養品（如補體素、亞培安素、優質蛋白素、鼻胃管食用品等
    ），核屬增加生活上需要之費用。是原告此部分之請求費用
    於118,188 元之範圍內，應屬有據，得予准許。
、日後醫療費用：
(1)、原告雖主張其因下顎左側正中及側門門齒缺失，預估尚須進
    行修復費用19萬元等語，並提出臺北榮民總醫院口腔醫學部
    門診收費項目費用估價單1 紙為證（見本院卷第77頁），惟
    查，上開資料已記載若採用植牙治療，其費用約為157,000
    元；若採用傳統牙橋治療，其費用則視不同材料約為120,00
    0 元或108,000 元。又本院依職權向臺北榮民總醫院函詢之
    結果，該院函覆略以：「97年10月13日車禍後下顎左側門齒
    脫落，下顎左側正中門齒預（癒）後不佳，於98年6 月22日
    拔除，已於99年1 月18日完成下顎左側正中門齒位置植體手
    術，合併進行骨再生手術。預計製作下顎左側正中門齒和側
    門齒兩顆植體贗復物，以恢復咬合功能。需支付自費醫療費
    用為(1)植牙手術與牙冠製作費用新臺幣12萬元(2)骨移植（骨
    再生手術）費用新臺幣2 萬5 千元(3)軟組織移植費用新臺幣
    1 萬2 千元總計新臺幣15萬7 千元。」等語，此有臺北榮民
    總醫院99年2 月19日北總企字第0990003619號函文1 件在卷
    可稽（見本院卷第133 頁背面）。顯見原告係採用植牙手術
    治療，預估費用應在157,000 元左右。依此計算，扣除原告
    先後於99年1 月18日、99年7 月8 日進行上開牙齒修復治療
    手術，並已支付費用合計為86,893元（見本院卷第149 頁、
    第185 頁），而該項費用業已計入上開就診醫療費用中，
    從而，原告得請求牙齒手術費用部分，於70,107元（計算式
    為：157,000 元－86,893元＝70,107元）之範圍內，為有理
    由，應予准許；逾上開金額之請求，則於法無據，不應准許
    。
(2)、原告雖又再主張其日後仍有持續回診治療之必要，預估醫療
    費用6 萬元云云，惟查，其中預估右眼鼻淚管手術費用約3
    萬元部分，原告已於99年7 月27日起至同年月29日於臺北榮
    民總醫院住院開刀，此有臺北榮民總醫院門診醫療費用明細
    收據1 紙在卷足憑（見本院卷第183 頁），則該項治療業經
    完成且費用6,714 元已計入上開就診醫療費用中，是原告
    此部分之主張，亦屬無據，不應准許。至預估日後門診治療
    費用其餘3 萬元部分，原告並未提出可能支出金額之依據，
    是其預為請求，自不應准許。
、額骨手術費用：原告主張其因額骨凹陷而發生紅腫情形，恐
    需進行手術治療乙節，固據其提出臺北榮民總醫院99年5 月
    22日診斷證明書1 紙為證。惟查，經本院依職權函臺北榮民
    總醫院查詢關於上開診斷書所載病名是否與本件車禍所受之
    傷有關？若有關則所需醫療費用預估為若干？經該院函覆稱
    ：病患丁○○因為多處顏面骨（包括左側顴骨、上顎骨、下
    顎骨及前額骨）骨折，在本院接受手術治療，前額紅腫情況
    可能與前額骨受傷有關。至於後續治療已轉介至耳鼻喉部。
    ……林員自99年5 月20日以後均未至耳鼻喉部看診，後續之
    醫療費用，無法預估等語，此有該院99年6 月30日北總外字
    第0990012848號函1 件在卷可參（見本院卷第166 頁）。此
    外，原告並未主張其請求之金額為若干？亦未提出其他證據
    證明其日後確有進行手術之必要，應認其此部份之請求為無
    理由，不應准許。
２、交通費用部分：原告雖主張其因本件車禍支出交通費用28,8
    88元，並提出救護車收費單、計程車車資單據、悠遊卡交易
    明細等件為證。然查，關於原告請求搭乘計程車費用部分，
    其中請求金額8,000 元，未據原告提出任何證據以資證明；
    其餘金額12,530元，依原告所提之計程車車資單據所示，其
    上並未記載起迄地點，且所記載乘載日期乃係原告住院期間
    ，據此，上開單據亦不足以證明原告確實有支出計程車車資
    費用。此外，原告復無提出任何證據，供本院調查其確實有
    搭乘計程車之必要，則原告此部份之請求，亦無所據，無從
    准許。是原告請求其已支出搭乘救護車、捷運及公車費用合
    計8,358 元，為有理由，逾此部分之金額，則為無理由。
３、看護費用部分：原告請求自97年10月13日起至同年11月14日
    止住院33日，每日以2,000 元計算看護費用，共計66,000元
    等語。經查，此部分經本院向臺北榮民總醫院函詢之結果，
    該院函覆略以：「病患因傷住本院普通病房期間（97年10月
    27日至97年11月14日）共計19日需要看護照顧，當時全日看
    護費用每日新臺幣2,000 元」等語，此有該院99年2 月19日
    北總企字第0990003619函1 件附卷可稽（見本院卷第133 頁
    ），據此，本院參酌上開醫院函文之意見，並斟酌原告所受
    之傷勢，認為原告因本件車禍受傷需他人看護之期間應為19
    日。從而，原告得請求之看護費用計為38,000元（計算式：
    2,000 元×19日＝38,000元），此一範圍內之請求，得予准
    許，逾此範圍，則應予駁回。
４、機車修理費用部分：原告主張其所騎乘之前揭機車，因本件
    車禍事故毀損，故請求修理費用23,500元等情，並提出估價
    單2 紙為佐。惟查，原告之母親甲○○自承該輛機車係其所
    有，而平時供原告使用等語（見本院97年度偵字第32806 號
    卷之97年10月26日調查筆錄），亦有交通部公路總局臺北區
    監理所板橋監理站函文1 份附卷足憑，則原告既非系爭機車
    之所有權人，其請求被告等賠償此部分損失，洵屬無據，應
    予駁回。
５、休學損失部分：原告主張其因本件車禍受傷致辦理休學，而
    受有學雜費損失7,713 元，及書籍毀壞之損失2,050 元，合
    計損失9,763 元等語，業據其提出國立臺北大學97年學年第
    1 學期繳費證明、支出傳票、匯款明細表、書籍價格清單各
    1 件為證。本院審酌原告自車禍事故發生時即97年10月13日
    起住院至97年11月14日出院，且出院後為治療傷勢而陸續回
    診治療，是其主張因此受有學雜費之損失部分，堪認屬實，
    應予准許。至原告主張其所有之書籍因本件車禍毀損而不堪
    使用等情，惟未據其提出任何證明文件，則其請求書籍損失
    部分，尚乏依據，不應准許。從而，原告主張被告等應連帶
    給付此部分休學損失於7,713 元範圍內為有理由，逾此部分
    則非有據。
６、勞動能力減損部分：原告主張其於本件車禍後，嗅覺完全喪
    失、左眼視力僅剩0.5 、左方視野僅剩35% 、聽力及左手功
    能減損，故請求4,248,000 元等情。經查，依據臺北榮民總
    醫院99年4 月6 日北總耳字第0990006640號覆函稱略以：有
    關聽力部分：本院耳科自97年11月4 日起陸續追蹤至99年3
    月1 日之純音聽力檢查，結果顯示目前左耳平均氣導左閾值
    為6dB HL，屬正常範圍；右耳平均氣導左閾值為32 dB HL，
    其高頻音之氣－骨導差為15～35dB，屬輕度單側聽力損失，
    除了對高頻率聲音聽力接收能力有影響之外，對其整體語言
    溝通能力影響不大。有關嗅覺部分：鼻科之嗅覺檢查結果為
    嗅覺全失，無法嗅知瓦斯漏氣或食物是否腐敗，無法品嚐食
    物滋味，生活品質受影響且無法從事餐飲業工作。有關眼科
    部分：左眼外傷性視神經病變，於99年2 月12日門診左眼矯
    正視力0.5 等語（見本院卷第154 頁）。而原告於本院最後
    言詞辯論期日到庭時，其自承現為國立臺北大學會計系學生
    ，則其縱使因本件車禍受有上開傷勢，然就其於畢業後投入
    就業市場，從事與商業相關如會計等工作，並非無法適任，
    難認原告受有何勞動能力減損之情事，是原告此部分之主張
    自無從准許。
７、精神慰撫金部分：原告因被告前揭肇事行為致顱顏改變，嗅
    覺全失，視力、視野、聽力等功能減損，現仍需持續接受治
    療復健，身心受有極大傷害，其精神上自當痛苦無疑，是原
    告請求精神慰撫金，誠屬有據。查原告因本件車禍受傷，大
    學休學半年，現已復學；被告丙○○就讀壬○大學；至被告
    乙○○、戊○○均國中畢業，月薪約計1 至2 萬元等情，業
    經兩造供明在卷，復有本院依職權查詢稅務電子閘門財產所
    得調件明細表6 紙在卷可稽；經本院審酌兩造之身分、社會
    地位、智識水準、經濟狀況及原告精神上痛苦之程度等情狀
    ，認原告請求精神慰撫金2,528,172 元，尚嫌過高，爰酌定
    以50萬元為允適。
８、基上，原告得請求之金額合計為960,252 元（217,886 元＋
    118,188元＋70,107＋8,358元＋38,000元＋7,713元＋50 萬
    元＝960,252元）。
(三)、末按保險人依本法規定所為之保險給付，視為被保險人損害
    賠償金額之一部分；被保險人受賠償請求時，得扣除之，強
    制汽車責任保險法第32條定有明文。查原告已自認領取強制
    汽車責任保險理賠金105,060 元之事實，則此部分應予扣除
    。是本件原告得請求賠償之金額，應為855,192 元（計算式
    為：960,252 元－105,060 元＝855,192 元）。
四、綜上所述，原告本於侵權行為之法律關係，請求被告應連帶
    賠償原告855,192 元，及自起訴狀繕本最後送達被告翌日即
    98年4 月11日起至清償日止，按週年利息百分之五計算之利
    息，為有理由，應予准許；逾此範圍之請求，為無理由，應
    予駁回。
五、本件事證已臻明確，兩造其餘主張陳述及所提之證據，經本
    院斟酌後，認與判決結果不生影響，均毋庸再予一一論述，
    附此敘明。
六、結論：原告之訴為一部有理由，一部無理由，依民事訴訟法
    第79條、第85條第2 項，判決如主文。
中    華    民    國    99    年    8     月    24    日
                  民事第三庭    法  官  邱育佩
以上正本係照原本作成
如對本判決上訴，須於判決送達後20日內向本院提出上訴狀
中    華    民    國    99    年    8     月    24    日
                                書記官  彭麗紅


司法院資訊處製作；財團法人民間司法改革基金會備份。
